【裁判字號】    96,訴,825
【裁判日期】    971111
【裁判案由】    債務人異議之訴
【裁判全文】
臺灣臺南地方法院民事判決               96年度訴字第825號
原      告  丙○○
訴訟代理人  許芳瑞律師
被      告  甲○○
訴訟代理人  乙○○
上列當事人間請求債務人異議之訴事件，經本院於民國97年10月
28日言詞辯論終結，判決如下：
    主  文
被告不許依本院九十四年一月十七日南院慶九十一執合字第一六
０八二號債權憑證之執行名義對原告強制執行。
訴訟費用由被告負擔。
    事實及理由
一、按訴狀送達後，原告不得將原訴變更或追加他訴，但如有經
    被告同意或請求之基礎事實同一，不在此限，民事訴訟法第
    255條第1項第1、2款分別定有明文。次按被告於訴之變更、
    追加無異議，而為本案之言詞辯論者，視為同意，同法條第
    2項， 復定有明文。本件原告起訴時其聲明為：本院95年度
    執字第38999號給付票款強制執行事件， 就如起訴狀附表所
    示之不動產所為之強制執行程序應予撤銷。嗣原告於最後言
    詞辯論期日，將訴之聲明變更為如主文所示，被告無異議，
    而為本案之言詞辯論，且其請求之基礎事實核屬同一，揆之
    前揭法文說明，原告訴之變更，自為適法，合先敘明。
二、本件原告起訴主張，
    (一)被告於民國95年間以本院94年 1月17日南院慶91執合字第
      16082號債權憑證（下稱系爭債權憑證） 為執行名義，聲
      請本院強制執行原告所有之財產，並經本院以95年度執字
      第38999號受理， 已查封拍賣原告所有之不動產。惟爭債
      權憑證乃記載：「債權人甲○○。債務人丙○○。執行名
      義名稱：臺灣臺南地方法院88年度票字第3236號民事裁定
      正本及其確定證明書正本。執行名義內容：債務人於85年
      6月12日簽發之本票， 票號為152800號，內載憑票交付債
      權人新臺幣（下同）220萬元，及自85年12月6日起至清償
      日止，按年利6釐計算之利息，得為強制執行。 程序費用
      由債務人負擔。執行受償情形：本件經臺灣臺南地方法院
      91年度執字第16082號對債務人丙○○執行結果，於93年7
      月14日受償金額2,946,210元（ 其中37,280元為本件執行
      費用）。」等語。
    (二)上開有關利息部分之請求權， 依法因5年間不行使而消滅
      ，原告對自85年12月6日起算超過5年部分之利息，自得拒
      絕給付，故被告僅得向原告請求自85年12月6日起5年之利
      息，其金額為66萬元（2,200,000元×6％×5年＝660,000
      元），是被告對原告之債權為286萬元（本金220萬元＋利
      息66萬元＝286萬元）。然被告已受償之金額為2,908,930
      元（2,946,210元－37,280元＝2,908,930元）。又原告所
      有之另筆土地前被政府徵收， 土地徵收補償費425,600元
      由被告領取，作為清償原告對被告之債務。故被告已受償
      金額共計3,334,530元（2,908,930元＋425,600元＝3,334
      ,530 元），超過被告對原告之債權286萬元，是被告對原
      告已無任何債權存在。為此， 爰依強制執行法第14條第1
      項前段、第2項定，提起債務人異議之訴。
    (三)原告曾於80年12月間提供上開土地予訴外人張崇慶設定35
      0萬元之抵押權， 惟原告並未向訴外人張崇慶借用任何款
      項，故訴外人張崇慶上開抵押權設定不生效力。嗣訴外人
      張崇慶將上開抵押權輾轉讓與訴外人林玉嬌、林金及張林
      富美，惟因其僅受讓抵押權，對原告並無債權，是訴外人
      林玉嬌、林金及張林富美受讓上開土地上之抵押權，均屬
      無效。本件原告係向被告借款，並簽發本票乙紙交付予被
      告。原告並未向訴外人張林富美借款，亦未提供坐落臺南
      縣永康市○○段559、559之3地號土地（以下分別簡稱559
      、559之3號土地），所有權應有部分各2分之1予張林富美
      設定抵押權。訴外人張林富美在上開土地上之抵押權係受
      讓取得，其受讓上開之抵押權，依前所言，應屬無效。故
      本院 91年度執字第16082號給付票款強制執行事件所製作
      之分配表，將訴外人張林富美無效之抵押權誤為有效，是
      該分配表並不正確。因此，本院 91年度執字第16082號給
      付票款強制執行事件所製作之分配表，記載債權人為張林
      富美，債權原本220萬元，分配金額2,908,930元，不足額
      9,253,815元等語。 就債權人之名稱及債權金額部分均不
      相符，自應以系爭債權憑證之內容為準。
    (四)並聲明：求為判決，如主文所示。
三、被告則以，
    (一)被告前以本院88年度票字第3236號民事裁定為執行名義，
      聲請強制執行原告所有財產， 經本院91年度執字第16082
      號給付票款強制執行事件，製成分配表為：(1)被告優先受
      償執行費37,280元。(2)第一順位抵押權人張林富美：債
      權原本220萬元；利息502,323元（85年12月6日至93年7
      月14日）；違約金6,111,600元（85年12月6日至93年 7
      月14日）；逾期利息3,348,822元（85年12月6日至93年
      7月14日）；分配金額（受償金額）2,908,930元；不
      足額9,253,815元，並經核發系爭債權憑證。 又系爭債權
      憑證所載220萬元之債權與訴外人張林富美之抵押債權220
      萬元係屬同一債權。是本院乃依抵押權設定登記所載內容
      ，以本金220萬元、利息3厘、遲延利息3分及違約金3分計
      算債權金額而作成分配表，原告對分配表亦未聲明異議，
      故被告為執行名義之債權，尚未受償完畢。
    (二)原告以其所有559、559-3號2筆土地為擔保設定抵押權之
      日期為80年12月18日，所擔保之債權金額為350萬元， 抵
      押權人為張崇慶，約定清償日期為81年3月18日、利息為3
      厘、遲延利息及違約金均為3分。 上開抵押債權及抵押權
      於84年9月27日辦理移轉， 變更登記為訴外人林玉嬌。嗣
      於89年9月22日移轉變更登記為訴外人林金， 再於89年11
      月15日移轉變更登記為訴外人張林富美。訴外人張林富美
      為受讓訴外人林金之抵押債權，曾於89年11月29日匯款22
      0萬元予訴外人林金， 訴外人林金並通知原告債權讓與之
      事實。
    (三)原告於85年6月12日簽發面額220萬元，未載到期日之本票
      作為債權證明文件起，至分配表所載利息、遲延利息、違
      約金之起算日（即85年12月6日）止，共計5個月又24天，
      則原告應再清償利息38,280元（2,200,000元×0.3%×5＋
      2,200,000元×0.3%×24/30＝38,280元）、遲延利息382,
      800元（ 2,200,000元×3%×5＋2,200,000元×3%×24/30
      ＝382,800元）及違約金382,800元（2,200,000元×3%×5
      ＋2,200,000元×3%×24/30＝382,800元），總計803,880
      元（38,280元＋382,800元＋382,800元＝803,880元） 。
      原告主張之土地徵收補償費425,600元， 乃係用以清償上
      述之利息、遲延利息及違約金。 本院91年度執字第16082
      號給付票款強制執行事件，拍賣原告所有不動產所得金額
      350萬元，優先清償執行費及土地增值稅後所餘之2,908,9
      30元，尚不足以清償85年12月6日起，至93年7月14日孳生
      之利息、遲延利息及違約金9,962,745元， 故原告主張被
      告之票款債權220萬元已獲償2,908,930元，顯非可採。
    (四)原告對本院 91年度執字第16082號給付票款強制執行事件
      所製作之分配表，就其計算利息、遲延利息之期間自85年
      12月6日起，至93年7月14日並列為受償之債權，並未提出
      聲明異議且同意清償，依民法第144條規定， 原告再為時
      效抗辯，即非有據。另原告主張訴外人張林富美未受讓前
      手抵押權人林金之債權，亦屬無可採等語置辯。
    (五)並聲明：求為判決，駁回原告之訴。
四、(一)下列事實為兩造所不爭之事實（本審卷第139頁）， 並有
      本院91年度執字第16082號分配表在卷可按（ 本審卷第63
      頁），復經本院調閱上開執行卷宗查明屬實，自堪信為真
      實。
      1.被告係主張，訴外人張林富美對原告之抵押債權，與被
        告對原告之本件債權，係同一債權。
      2.依本院民事執行處 91年度執字第16082號給付票款強制
        執行事件卷內所示 ，係將原告所有559-3號土地、應有
        部分1/2以350萬元拍定。被告優先受償執行費37,280元
        ，訴外人張林富美優先受償2,908,930元，尚不足9,253
        ,815 元，本院並發給原告94年1月17日南院慶91執合字
        第16082號債權憑證。
      3.原告所有之土地徵收補償費425,600元，業於86年7月21
        日由被告受領該金額，並用該款項抵償系爭本票之債務
        。
    (二)下列事項經兩造協議後，列為爭執要點，爰作為本件判決
      所應審究之範圍（本審卷第139頁）：
      1.被告對原告之債權金額應如何計算？
      2.被告所執本院88年度票字第3236號民事裁定執行名義，
        原告是否已全部清償該執行名義所載債務？
      3.被告對原告之本件債權，是否業已罹於時效而不得再為
        請求？
五、茲就上開兩造爭執事項，分述本院得心證理由如下：經查：
    (一)1.本件被告曾於91年 5月23日持本院88年度票字第3236號
        民事裁定及其確定證明書為執行名義，聲請本院准以91
        年度執字第16082號給付票款強制執行事件， 就原告之
        財產為強制執行。又該執行事件，曾依被告聲請，就原
        告所有559之3號土地應有部分1/2為強制執行， 惟因鑑
        價結果僅為264萬7千元，已不足清償該土地登記謄本所
        載抵押權人張林富美之抵押權權利價值350萬元及其利
        息、遲延利息及違約金。為此，本院乃於92年 6月19日
        依強制執行法第80條之1第1項規定，通知被告證明該不
        動產賣得價金有賸餘可能或指定超過該項債權及費用總
        額之拍賣最低價額，並聲明如未拍定願負擔其費用而聲
        請拍賣。被告乃於「92年7月4日14時許」具狀陳述：「
        陳報人甲○○之普通債權額220萬元， 與抵押權人張林
        富美之債權實屬同一債權」等語。而於「同一日即92年
        7月4日14時許」，抵押權人張林富美亦具狀參與分配，
        聲請執行金額為220萬元及自85年12月6日起，至清償日
        止，按月息3厘計算，月息3分計算遲延利息及違約金。
        後於92年7月23日張林富美則持本院90年度拍字第712號
        民事裁定及其確定證明書為執行名義，聲請本院准以92
        年度執字第25755號拍賣抵押物強制執行事件， 就原告
        之財產為強制執行。經本院依強制執行法第33條規定，
        視為參與分配，並合併上開 91年度執字第16082號給付
        票款強制執行事件辦理。嗣559之3號土地原告應有部分
        1/ 2以350萬元拍定後， 本院為製作分配表，乃命張林
        富美補正，並命其陳明，被告於92年7月4日上開所為陳
        報之事實，是否為真，並陳明究以何人為受清償者？以
        何人之執行名義作為計算債權金額之依據？等語。惟張
        林富美經於93年12月 6日收受上開通知後，並未向本院
        為陳報。被告復於93年12月 8日再行具狀向本院陳報補
        正「與抵押權人張林富美實屬同一債權」等語，本院乃
        於93年12月14日製作分配表，並於分配表備註欄記載，
        債權人甲○○債權與第一順位抵押權人張林富美之債權
        為同一債權等語，並定期於94年 1月17日分配，相關當
        事人經通知後（包括被告及張林富美），均未異議，乃
        依上開分配表所示為分配，並核發系爭債權憑證給被告
        收執等情，此據本院調閱上開執行卷宗查明屬實，自堪
        信為真實。
      2.依系爭債權憑證所載有關執行受償情形為：於93年 7月
        14日受償金額2,946,210元（ 其中37,280元為本件執行
        費用）等語。而依該債權憑證所載執行名義及聲請執行
        金額均為：220萬元及自85年12月6日起至清償日止，按
        年利六釐計算之利息與程序費用。本院乃依該債權憑證
        聲請執行金額與受償情形，另行試算，依法定抵充結果
        ，原告僅餘本金295,717元未清償而已等情， 此有該試
        算表一份附卷可憑（本審卷第133頁 ）。被告於前既迭
        次具狀向本院表示，其對原告之上開債權與張林富美抵
        押債權同一，有如上述，其後復同意張林富美依上開分
        配表分得2,908,930元（ 另外執行費37,280元係由被告
        所分得），最後亦對系爭債權憑證之前述記載未表示異
        議，顯見被告係對原告所提出之清償，無論係由張林富
        美或被告本人所受領，均發生對被告清償之效力無訛。
        由此益足佐證，依系爭債權憑證所示，被告得對原告所
        主張之債權額，僅為本金295,717元，及自93年7月15日
        起，至清償日止，按年息6%計算之利息而已，應屬當然
        。
    (二)1.系爭債權憑證原執行名義為本院88年度票字第3236號民
        事裁定及其確定證明書等情，有如上述。而被告所提出
        之本票據以聲請本院准以上開民事裁定者，則為原告所
        發票，發票日為85年6月12日，未載到期日，面額為220
        萬元，票號為152800號之本票乙紙之事實，此據本院調
        閱88年度票字第3236號民事卷宗查明屬實。再者，原告
        於前揭發票後，嗣於86年 7月21日，被告曾受領原告所
        有之土地徵收補償費425,600元， 並以抵償系爭本票之
        債務等情，乃為本件兩造所不爭執之事實，亦如前述。
        是原告既於86年7月21日業已清償前揭本票債務425,600
        元給被告，則被告應僅能以1,774,400元為本金， 向原
        告請求票據債權，自不得再以220萬元為本金， 而向原
        告請求，斷無疑義。本院認縱以被告上開請求執行金額
        即220萬及其法定遲延利息計算， 經前揭執行程序後，
        迄被告於93年 7月14日受償日止，其得主張之債權金額
        僅為295,717元而已， 而該款項扣除原告前已清償給被
        告之425,600元後，原告自已無負欠被告任何款項， 應
        屬明確。被告雖辯稱，原告於85年 6月12日發票日起，
        至分配表所載利息、遲延利息、違約金之起算日即85年
        12月6日止，共計5個月又24天，則原告應再清償利息38
        ,280 元、遲延利息382,800元、違約金382,800元， 總
        計803,880元，並不足受償上開425,600元等語。惟查：
        本件原告所負欠被告之債務，僅為前揭本票債務而已，
        有如上述。被告竟將抵押權所約定之利息、遲延利息及
        違約金算入其本人所主張之債權範圍內，並用以抵償原
        告上開425,600元清償款項，已核非有據。 況前揭本票
        之到期日係為85年12月 6日等情，已據被告在本院88年
        度票字第3236號本票裁定強制執行民事事件，所具之聲
        請狀內記載明確（該聲請狀第1頁背面第4行）。依票據
        法第124條準用同法第97條第1項第2款規定， 被告亦僅
        能向原告請求自到期日起，按年息6%計算之利息而已，
        是被告上開所辯，自無足採已明。依上所言，原告主張
        ，被告對其已無任何債權等語，堪可採信。
      2.按清償為債之消滅方法之一，此揆之民法債編第一章第
        六節自明。復按執行名義無確定判決同一之效力者，於
        執行名義成立前，如有消滅債權人請求之事由發生，債
        務人亦得於強制執行程序終結前提起異議之訴。強制執
        行法第14條第2項定有明文。 至於本票裁定乃係依非訟
        事件法所為之裁定，並無與確定判決同一之效力，是本
        院88年度票字第3236號民事裁定，雖係於88年 6月30日
        作成，並於同年 7月22日確定。惟原告依前揭法文規定
        ，仍得主張消滅債權人請求之事由即其於86年 7月21日
        ，曾清償425,600元給被告之事由， 已無庸疑。而被告
        執系爭債權憑證聲請本院准以 95年度執字第38999號給
        付票款強制執行事件所為之執行程序，迄今尚未終結等
        情，此經本院調閱前揭執行卷宗，查明屬實，是被告據
        此提起債務人異議之訴，應屬有據至明。
六、合前所述，原告對於被告本票債務既已全部清償完畢，亦即
    被告所執有本院88年度票字第3236號民事裁定及其確定證明
    書執行名義，嗣後轉發為系爭債權憑證所表彰之債權既已全
    受償，有如前述。從而，原告以前揭事由，依強制執行法第
    14條規定，提起債務人異議之訴，請求判決如主文所示，核
    屬有據，為有理由，應予准許。
七、因本案事證已臻明確，兩造其餘就559之3號土地前述抵押債
    權讓與是否有效； 爭執事項3等相關之主張陳述及所提之證
    據，均毋庸再予審酌，附此敘明。
八、據上論結：原告之訴為有理由，依民事訴訟法第78條，判決
    如主文。
中    華    民    國    97    年    11    月    11   日
                  民事第三庭    法  官  王漢章
以上正本係照原本作成
如對本判決上訴，須於判決送達後20日內向本院提出上訴狀
中    華    民    國    97    年    11    月    11   日
                                書記官  林木村


司法院資訊處製作；財團法人民間司法改革基金會備份。
